臺灣新北地方法院民事裁定
111年度消債職聲免字第40號
聲  請  人  劉安財  

代  理  人  林唐緯律師(法扶律師)
複代理人    王至德律師
相  對  人  臺灣新光商業銀行股份有限公司

法定代理人  李增昌  
訴訟代理人  楊婷雅  
相  對  人  遠東國際商業銀行股份有限公司


法定代理人  周添財  


相  對  人  永豐商業銀行股份有限公司

法定代理人  陳嘉賢  
訴訟代理人  呂亮毅    住○○市○○區○○路00號0樓（永豐                        商業銀行零售管理處）
相  對  人  第一商業銀行股份有限公司

法定代理人  邱月琴  
訴訟代理人  金文琪  
相  對  人  華南商業銀行股份有限公司

法定代理人  張振芳  
訴訟代理人  呂怡慧  
相  對  人  台北富邦商業銀行股份有限公司

法定代理人  程耀輝  


相  對  人  臺灣中小企業銀行股份有限公司

法定代理人  林謙浩  


相  對  人  中租迪和股份有限公司

法定代理人  陳鳳龍   
相  對  人  和潤企業股份有限公司

法定代理人  田天明   
上列當事人間消費者債務清理事件，本院裁定如下：
    主  文
債務人甲○○應予免責。
    理  由
一、按法院為終止或終結清算程序之裁定確定後，除別有規定外
    ，應以裁定免除債務人之債務；法院裁定開始清算程序後，
    債務人有薪資、執行業務所得或其他固定收入，扣除自己及
    依法應受其扶養者所必要生活費用之數額後仍有餘額，而普
    通債權人之分配總額低於債務人聲請清算前2 年間，可處分
    所得扣除自己及依法應受其扶養者所必要生活費用之數額者
    ，法院應為不免責之裁定，但債務人證明經普通債權人全體
    同意者，不在此限；債務人有下列各款情形之一者，法院應
    為不免責之裁定，但債務人證明經普通債權人全體同意者，
    不在此限：於7 年內曾依破產法或本條例規定受免責；故
    意隱匿、毀損應屬清算財團之財產，或為其他不利於債權人
    之處分，致債權人受有損害；捏造債務或承認不真實之債
    務；聲請清算前2 年內，因消費奢侈商品或服務、賭博或
    其他投機行為，所負債務之總額逾聲請清算時無擔保及無優
    先權債務之半數，而生開始清算之原因；於清算聲請前1 
    年內，已有清算之原因，而隱瞞其事實，使他人與之為交易
    致生損害；明知已有清算原因之事實，非基於本人之義務
    ，而以特別利於債權人中之一人或數人為目的，提供擔保或
    消滅債務；隱匿、毀棄、偽造或變造帳簿或其他會計文件
    之全部或一部，致其財產之狀況不真確；故意於財產及收入
    狀況說明書為不實之記載，或有其他故意違反本條例所定義
    務之行為，致債權人受有損害，或重大延滯程序，消費者債
    務清理條例（下稱消債條例）第132 條、第133 條及第134 
    條分別定有明文。準此，依消債條例所規定之清算制度，實
    質上即為破產法上破產之特別程序，其目的在於使債權人獲
    得公平之受償，避免債務人遭受多數債權人個別對其強制執
    行，而無法重建經濟，以使債務人得有更生之機會，防止社
    會經濟發生混亂，故清算制度並非在使債務人恣意消費所造
    成之債務，轉嫁予債權人負擔，是債務人如無不免責之事由
    存在，法院應為免責之裁定。
二、本件債務人前於民國109年4月20日依消債條例第151 條規定
    ，以書面向本院聲請債務清理之前置調解（109 年度司消債
    調字第328號），該案於109年6月4日調解不成立，債務人當
    庭言詞聲請清算，經本院於110年3 月31日以109年度消債清
    字第134號裁定准予開始清算程序，並命司法事務官進行本
    件清算程序，本院民事執行處110年度司執消債清字第59號
    受理後，司法事務官於110年10月27日裁定認可其於110年10
    月21日作成之分配表，嗣並依分配表記載分配之順位、比例
    及金額，將第三人全球人壽保險股份有限公司（下稱全球人
    壽）之保單解約金新臺幣（下同）138,225元分配予清算管
    理人及各債權人，嗣於111年1月13日裁定清算終結，上開終
    結清算程序裁定未據債權人異議而確定等情，業據本院調取
    109年度消債清字第134號、110 年度司執消債清字第59號卷
    宗（下依序分稱清算卷、執行卷）審閱查核無訛。是本院所
    為終結清算程序之裁定既已確定，依首揭消債條例規定，法
    院應審酌債務人是否有消債條例第133 條、第134 條所定應
    為不免責裁定之情形。程序確定等情，業據本院調取109 年
    度消債清字第134 號、110年度司執消債清字第59號卷宗（
    下依序分稱清算卷、執行卷）核閱無訛。是本院所為終止清
    算程序之裁定既已確定，依首揭消債條例規定，法院應審酌
    債務人是否有消債條例第133 條、第134 條所定應為不免責
    裁定之情形。
三、本院依職權通知全體債權人及債務人就債務人免責與否表示
    意見，渠等意見略述如下：
  ㈠相對人中租迪和股份有限公司未表示意見。
  ㈡臺灣中小企業銀行股份有限公司（下稱臺灣中小企銀）表示
    ：不同意債務人免責，查債務人前為企業之負責人，而積欠
    巨額之信用貸款、信用卡消費款、企業貸款及連帶保證債務
    等，惟經清算所分配予各債權人之金額僅所欠債務之0.7708
    %，可推知其經營企業及使用金錢之態度頗為不當，如予以
    免責，實不符合鼓勵誠信樸實之社會風氣，徒令債務人規避
    應負之償還責任等語【見本院卷第55頁】。
  ㈢第一商業銀行股份有限公司(下稱第一商銀)表示：查業經110
    年度司執消債清字第59號裁定，債務人尚欠第一商銀3,835,
    123元，分配比率僅0.77%，祈請鈞院依職權調查債務人是否
    有薪資所得、執行業務所得或其他固定收入，並調查債務人
    有無消債條例第133條、134條不免責事由。【見本院卷第69
    頁】。
  ㈣遠東國際商業銀行股份有限公司(下稱遠東國際商銀)表示:不
    同意債務人免責，請鈞院職權調查債務人有無消債條例第13
    3條、134條不免責事由，請鈞院為不免責之裁定【見本院卷
    第73至77頁】。
  ㈤台北富邦商業銀行股份有限公司（下稱富邦銀行）表示：債
    務人於富邦銀行所負之債務為企業貸款保證債務，又債務人
    在尚有固定所得前提下，不積極與各債權人勉力達成債務協
    商，請鈞院詳細審查消債條例第133 條前段之規定為債務人
    不免責之裁定等語【見本院卷第79至80頁】。
  ㈥華南商業銀行股份有限公司(下稱華南銀行)表示：債務人信
    用卡已申請停卡，自停卡日(102年)起無消費明細，查債務
    人於華南銀行有連帶保證債務尚未清償，於清算期間本行僅
    受償拍賣所得分配價金16,320元，故不同意債務人免責之聲
    請。【見本院卷第81至85頁】
  ㈦永豐商業銀行股份有限公司(下稱永豐銀行)表示：關於債務
    人是否免責一事，請鈞院依職權裁定。【見本院卷第89頁】
    。
  ㈧臺灣新光商業銀行股份有限公司(下稱新光銀行)表示：查本
    案債務人現年48歲(民國00年0月0日出生)，據勞動基準法所
    定強制退休年齡65歲止尚有17年之工作年限，因此債務人本
    有能力處理債務而不願處理，未達消條例第3條:「有不能履
    行或不能履行之虞」，更顯其欲藉清算之聲請以逃避其債務
    ，其行為及動機已違背清算之本意，請鈞院為不免責之裁定
    等語。【見本院卷第93頁】
  ㈨債務人則具狀並到庭陳稱：聲請人自鈞院裁定開始清算110年
    3月31日至111年8月平均每月收入約為30,000元，每月必要
    支出為52,229元。而聲請人於聲請本件清算前兩年收入扣除
    支出並無餘額，應不符合消債條例第133條不免責事由，亦
    無消債條例第134條不免責事由，請鈞院給予聲請人免責裁
    定等語【見本院卷第59至65頁、145 至147頁】。
四、本院就債務人有無消債條例第133 條、第134 條規定之不免
    責情形，調查及判斷如下：
  ㈠本件債務人即聲請人無消債條例第133 條所定不予免責之事
    由：
  1.債務人是否有消債條例第133 條所定不予免責之事由，所應
    審認者即本件是否符合該條所定「於清算程序開始後，債務
    人有薪資、執行業務所得或其他固定收入，扣除自己及依法
    應受其扶養者所必要生活費用之數額後仍有餘額」及「普通
    債權人之分配總額低於債務人聲請清算前2 年間，可處分所
    得扣除自己及依法應受其扶養者所必要生活費用之數額」要
    件，次按債務人於法院調解不成立之日起20日內，聲請更生
    或清算者，以其調解之聲請，視為更生或清算之聲請，不另
    徵收聲請費，消債條例第153 條之1 並有明文，是本件應自
    聲請人聲請前置調解即109 年4 月20日視為清算之聲請，故
    本件聲請清算前兩年為「107年4月20日至109年4月19日止」
    ，先予敘明。
  2.查聲請人陳稱：其自110年3月31日鈞院裁定開始清算迄今，
    每月收入為30,000元【52,000元-22,000元(營業支出計程車
    租金、油費)=30,000元】，業據提出財產收入狀況報告書及
    資產表、聲請人之109年度國稅局綜合所得資料清單為證【
    見本院卷第61至65頁】，並有新北市政府社會局111 年4 月
    15日新北社助字第1110700105號函、勞動部勞工保險局111 
    年4 月18日保普老字第11110056150號函【見本院卷第53、5
    7頁】在卷可稽，自堪採信。再聲請人主張其每月支出為52,
    229元，包含膳食費7,500 元、房屋租金22,000 元、水費33
    6元、電費411元、瓦斯費228元、手機及網路費932元、健保
    費749元、扶養子女劉○妤每月11,499元、劉○豪每月8,574元
    。其中膳食費、健保費及家庭生活費用支出部分，衡以現今
    經濟社會消費常情，該等支出金額無明顯不合理之處，應可
    採認，且經聲請人到庭陳稱其配偶目前仍無正職工作，於早
    餐店打工，應僅足以維持其個人生活所需，堪認聲請人之配
    偶應無與聲請人共同分擔家庭生活費用之資力。又聲請人主
    張其每月需支出2名子女劉○妤每月11,499元、劉○豪每月8,5
    74元乙節，本院審酌劉○妤(91年12月生)、劉○豪(99年生)，
    均尚未成年，且均於就學中，應有受扶養之必要，是聲請人
    主張之扶養費用部分，亦可採認。是聲請人於清算程序開始
    即110年3月31日後，每月收入尚不足支應自己之必要生活費
    用與扶養費，無消債條例第133 條所定不應免責規定之事由
    ，當無疑義。
  ㈡消債條例關於清算程序係以免責主義為原則，不免責為例外
    ，倘債權人主張債務人有消債條例第134 條各款所定不免責
    之情事，即應由債權人就債務人有合於上開各款要件之事實
    ，提出相當之事證證明之。查本件債權人皆未具體說明或提
    出相當事證釋明債務人符合本條例之何項不免責之規定，且
    本院依現有卷證資料復查無本件債務人有何符合消債條例第
    134 條各款所規定之事由，自難認債務人有何消債條例第13
    4 條所定應不免責之情事。
五、綜上所述，本件聲請人既經法院為終止清算程序之裁定確定
    ，復無消債條例第133 條或第134 條各款所定不應免責事由
    存在，自應以裁定免除其債務，是其聲請免責，自應准許，
    爰裁定如主文。
中　　華　　民　　國　　111 　年　10　　月　　 13　　日
                民事第四庭    法　官　古秋菊
以上正本證明與原本無異。
如不服本裁定，應於裁定送達後10日內，以書狀向本院提出抗告
，並繳納抗告費新臺幣1,000元。
中　　華　　民　　國　　111 　年　10　　　月 　13  　日
                              書記官   劉馥瑄